【裁判字號】    99,家上,6
【裁判日期】    990511
【裁判案由】    離婚
【裁判全文】
臺灣高等法院臺南分院民事判決  99年度家上字第6號
上  訴  人  乙○○○
被  上訴人  丙○○
訴訟代理人  詹俊平    律師
上列當事人間請求離婚事件，上訴人對於中華民國98年12月9日
臺灣臺南地方法院第一審判決（98年度婚字第443號）提起上訴
，本院於99年4月27日言詞辯論終結，判決如下：
    主      文
上訴駁回。
第二審訴訟費用由上訴人負擔。
    事實及理由
一、被上訴人主張：兩造結婚20多年後，於民國（下同）97年1
    月8日協議離婚，嗣經兩造子女及親友說情，又於97年2月13
    日再次辦理結婚登記，惟仍分房而睡，徒有夫妻之名，毫無
    夫妻之實，且上訴人時常對伊惡言相向，並懷疑伊與照顧上
    訴人母親之看護戊○○有婚外情，伊外出工作或補貨時，上
    訴人即打電話向戊○○查詢，又在伊車上裝設追蹤器，甚至
    留言要讓兩造與戊○○同死，伊每日生活於恐懼之中，兩造
    已無法維持婚姻生活，爰依民法第1052條第1項第6款、第2
    項規定，求為判決准兩造離婚等語（原審判准兩造離婚，上
    訴人提起上訴，求為判決：原判決廢棄，被上訴人在第一審
    之訴駁回，被上訴人則求為判決如主文）。
二、上訴人則以：兩造吵架時，伊雖會講難聽的話，惟伊說要殺
    死被上訴人，純屬自言自語，並非意欲殺害對方；又兩造常
    因生意及家庭瑣事發生衝突，被上訴人常離家出走不告知行
    蹤，又常到女看護戊○○家中過夜，伊才會在被上訴人車上
    裝追蹤器，縱有民法第1052條第2項之離婚事由，亦係被上
    訴人之有責程度較重，不得訴請離婚等語，資為抗辯。
三、下列事實為兩造所不爭，並有戶籍謄本、上訴人所撰寫字條
    可參，應堪信為真實：
  （一）兩造前曾於97年1月8日協議離婚，嗣又於97年2月13日
        再次辦理結婚登記，現育有已成年子女甲○○、丁○○
        。
  （二）兩造自再次辦理結婚登記之後，均分房而睡。
  （三）上訴人於兩造再次結婚後，曾購買追蹤器，安裝於被上
        訴人所駕車輛上，追蹤被上訴人之行蹤。
  （四）上訴人於兩造再次結婚後，曾撰寫字條，內載：「再找
        阿蕊女人，一、大鬧，二、引殺機，三人同死，不信邪
        可試看」等語，放在兩造家中佛堂桌上。
四、被上訴人主張上訴人欲殺害伊，並誣指伊與女看護戊○○有
    婚外情，復在伊車上裝設追蹤器，已失夫妻應有之互信基礎
    ，兩造婚姻已無法維持等情，既為上訴人所否認，並以前揭
    情詞置辯，則本件自應審究：上訴人是否有意圖殺害被上訴
    人之情事？被上訴人依民法第1052條第2項規定訴請離婚，
    是否有理由？經查：
  （一）被上訴人主張上訴人意圖殺害伊，無非以：證人林張水
        桃、徐上傑於原審之證詞及兩造不爭執事項(四)，為其論
        據。惟查：證人即被上訴人母親林張水桃於原審係證稱
        ：「（問：知悉本件何事？）兩造一起做喜宴水果盤的
        工作，被告【即上訴人】希望自己做，因此兩造常常吵
        架，被告常常吵著要離婚，為了工作的事意見不合，原
        告【即被上訴人】問被告是否要補貨，被告都不回答。
        被告說原告在外有女人，有說要把原告、被告及原告在
        外的女人一起殺死，是被告今年說的，當時我去兩造住
        處幫忙，兩造爭吵時被告說的，我聽到被告說要殺死原
        告有兩次，另外一次是被告寫紙條說要殺原告（原告訴
        訟代理人提出98家調488號卷第9頁文件原本），這文件
        是我看到原告在他的桌子上拿到的，原告說是被告寫的
        ，這也是今年的事情。被告如果情緒來就會很兇，被告
        常常說原告沒有用，她不需要原告」、「（問：被告有
        無打過原告？）沒有打，只有拉拉扯扯。有時原告到他
        姐姐家住三天，被告也說原告在外面女人家。原告有時
        作義工也沒有回家或睡車上，今年九月中旬，因為原告
        擔心被告殺他，所以有時在車上睡，有時到他姐姐家，
        之前原告也會在外面住（到他姐姐家或睡車上）」等語
        （見原審卷12～13頁），而證人徐上傑於原審則證稱：
        「（問：知悉本件何事？）……我知道兩造相處不是很
        好，會吵架……被告曾經要我加裝追蹤器在原告車上，
        被告沒有說原因，但我知道是為了要跟蹤原告的行蹤，
        後來被告有買我介紹的器材，有一次被告知道原告在新
        化，被告要求我去瞭解原告在新化做什麼，但我表示不
        想干預兩造的事情，我沒有看到被告裝追蹤器，但被告
        對原告行蹤很瞭解，因為被告有兩次要求我去原告的去
        處瞭解原告做什麼。我和兩造在一起時，被告講話口氣
        不好，原告口氣不會很差，一般被告比較強勢」等語（
        見原審卷13頁）。依上開證人之證詞，兩造雖經常吵架
        ，上訴人並曾在兩造爭執中說要殺害被上訴人等語，惟
        證人既不曾見過上訴人毆打被上訴人，只見有拉拉扯扯
        ，被上訴人復未舉證上訴人於書寫上開字條後有何意圖
        殺害被上訴人之積極行為，尚難以上訴人在兩造爭執時
        ，於氣憤下所為言語或情緒不佳時所寫之字條，遽認上
        訴人確有意圖殺害被上訴人之情事。被上訴人依民法第
        1052條第1項第6款規定訴請離婚，尚非有據。
  （二）按婚姻乃一男一女之兩性結合，以組織家庭，共同生活
        為目的，故有足以破壞共同生活或難以維持共同生活之
        情事發生，允宜許其離婚以消滅婚姻關係。74年6月3日
        修正公布之民法親屬編，就裁判離婚之原因，為應實際
        需要，參考各國立法例，增設民法第1052條第2項，明
        定有同條第1項以外重大事由，難以維持婚姻者，亦得
        請求離婚，是對於家庭生活之美滿幸福，有妨礙之情形
        ，即得認其與此之所謂難以維持婚姻之重大事由相當（
        最高法院79年度台上字第1040號判決參照）。查依據兩
        造不爭執事項(二)、(三)、(四)，再參酌證人即兩造之子丁○
        ○到庭證稱：「（問：兩造為何又辦結婚登記？）……
        他們再辦結婚登記，是要給我媽媽一個機會，看我媽媽
        的個性會不會不再那麼強勢」、「（問：你父母親在過
        去相處上，有什麼衝突存在？）我父母親過去共同經營
        新鮮水果，他們會購入水果之後，加工做成水果盤，轉
        賣給宴會的廚師，但是，有時要不要大批購入新鮮水果
        ，兩人意見常常不一致……這時爸爸常常都比較聽媽媽
        的話，在我父親容忍的過程中，我媽媽常常會使性子，
        比方說一個禮拜不跟我爸爸講話……但是這樣，彼此工
        作上會很不方便，他們兩人個性都不好，會彼此大聲爭
        吵，但爸爸常常比較讓我媽媽」、「（問：你如何看待
        父母親離婚這件事？）覺得有點可惜，因為父母親從二
        十幾歲結婚到現在，且同甘共苦，又父親是一個顧家的
        父親，媽媽也是一個勤儉持家的好母親，為何彼此要分
        開，覺得很可惜……我媽媽是因為太愛我爸爸，才會有
        一些反常的舉動，比方說採購水果時，原本是爸爸自己
        去，後來我媽媽就堅持要跟著去，我媽媽在我家佛堂寫
        一張恐嚇書來昭告祖先，內容為：要跟我爸爸同歸於盡
        ……我媽媽是把恐嚇信放在佛堂的桌上，讓祖先做個公
        親」、「（問：你媽媽會不會嫌棄你爸爸？）她會說氣
        話，比方說『在工作上，我不需要你這個男人』。」等
        語（見本院卷35～36頁），及證人林張水桃、徐上傑於
        原審所為上開證述，兩造於97年2月13日再次辦理結婚
        登記後，既從未同房，上訴人並在被上訴人使用之車輛
        裝設追蹤器，以追蹤被上訴人之行蹤，復揚言欲與被上
        訴人同歸於盡，而被上訴人亦有多次離家之情形，且其
        外出並不會告知上訴人其去處，98年過年前更曾自行在
        外租屋居住20餘日，此亦經被上訴人自承在卷（見原審
        卷19～20頁），兩造上開行為實同為加深彼此感情破裂
        之原因，參以雙方迄今仍無法取得彼此之諒解，各執一
        詞，堪認兩造婚姻關係之誠摯、信賴、互相扶持等基礎
        ，已因兩造婚姻長期失和、個性互不相讓，以致嚴重動
        搖，兩造間確有難以維持婚姻關係之重大事由存在。
  （三）再按婚姻如有難以維持之重大事由，於夫妻雙方就該事
        由均須負責時，應比較衡量雙方之有責程度，僅責任較
        輕之一方得向責任較重之他方請求離婚，如雙方之有責
        程度相同，則雙方均得請求離婚，始符民法第1052條第
        2項規定之立法本旨（95年4月4日最高法院95年度第5次
        民事庭會議決議參照）。上訴人雖舉證人丁○○、戊○
        ○為證，主張兩造感情破裂，係因被上訴人與戊○○有
        婚外情所導致，縱有民法第1052條第2項之離婚事由，
        亦係被上訴人之有責程度較重，被上訴人不得訴請離婚
        云云。惟查，被上訴人堅決否認與他人有婚外情，而依
        證人丁○○到庭證稱：「（問：你可曾聽過你爸爸外遇
        之情形？）我只聽我媽媽、大伯說過，但並沒有看過」
        等語（見本院卷36頁反面），及證人戊○○到庭證稱：
        「（被上訴人是否曾經在你家中過夜？）從來沒有」、
        「（98年4月18日被上訴人是否有來你家中？）沒有」
        、「（98年4月19日當天你有無與被上訴人一起出門？
        ）沒有」、「（去年農曆過年前，被上訴人是否都去你
        家中過夜？）沒有」等語（見本院卷35頁），亦顯不足
        以證明被上訴人與他人有婚外情，上訴人又未能舉出其
        他證據以資證明確有上開情事，上訴人此部分之空言主
        張，即非可採。兩造婚姻關係之誠摯、信賴、互相扶持
        等基礎已生動搖之成因，既係肇因於兩造婚姻長期失和
        、個性互不相讓所致，已如前述，此等事由即應由兩造
        共同負責，兩造之有責程度應屬相同。依上說明，被上
        訴人依民法第1052條第2項規定訴請離婚，自屬有據。
五、綜上，被上訴人主張兩造間婚姻關係有難以維持之重大事由
    為可採，從而，其依據民法第1052條第2項規定訴請離婚，
    即屬有理由，原審判准兩造離婚，並無違誤。上訴意旨指摘
    原判決不當，求予廢棄改判，為無理由，應予駁回其上訴。
六、本件事證已臻明確，兩造其餘主張及攻擊或防禦方法並所提
    舉證資料，經本院斟酌後，認均不生影響本院所為上開論斷
    ，自無再予逐一審論之必要，併此敘明。
七、據上論結，本件上訴為無理由，依民事訴訟法第449條第1項
    、第78條，判決如主文。
中    華    民    國    99    年    5     月    11    日
                  民事第四庭    審判長法  官    吳上康
                                      法  官    陳珍如
                                      法  官    王金龍
上為正本係照原本作成。
如對本判決上訴，須於判決送達後20日內向本院提出上訴狀，未
表明上訴理由者，應於上訴後20日內，向本院提出理由書（須附
繕本）。依法須繳納裁判費並應委任律師為訴訟代理人，始得上
訴。
中    華    民    國    99    年    5     月    18    日
                                      書記官    李梅菊
【附記】
民事訴訟法第466條之1：
(1)對於第二審判決上訴，上訴人應委任律師為訴訟代理人。但上
  訴人或其法定代理人具有律師資格者，不在此限。
(2)上訴人之配偶、三親等內之血親、二親等內之姻親，或上訴人
  為法人、中央或地方機關時，其所屬專任人員具有律師資格並
  經法院認為適當者，亦得為第三審訴訟代理人。
民事訴訟法第466條之2第1項：
  上訴人無資力委任訴訟代理人者，得依訴訟救助之規定，聲請
  第三審法院為之選任律師為其訴訟代理人。

司法院資訊處製作；財團法人民間司法改革基金會備份。
